【裁判字號】    90,台上,4603
【裁判日期】    900726
【裁判案由】    因違反槍砲彈藥刀械管制條例案件
【裁判全文】
最高法院刑事判決                                九十年度台上字第四六○三號
    上  訴  人  甲○○
右上訴人因違反槍砲彈藥刀械管制條例案件，不服台灣高等法院台中分院中華民國八
十七年十月二十九日第二審判決（八十七年度上訴字第二五一四號，起訴案號：台灣
彰化地方法院檢察署八十七年度偵字第一六三二號），提起上訴，本院判決如左：
    主  文
原判決撤銷，發回台灣高等法院台中分院。
    理  由
本件原判決認定：上訴人甲○○曾於民國（下同）八十三年間因違反麻醉藥品管理條
例案件，經法院判處罪刑確定，定應執行有期徒刑十一月，於八十四年九月十四日執
行完畢；復於八十六年十一月二十七日上午九時許，以電話向正在軍中服役之施文斌
（原判決誤載為施文彬，另由軍法機關審理）商借可發射子彈具有殺傷力之改造玩具
手槍一支（含彈匣一個），經施文斌允諾後，旋於翌日上午某時至施某位於彰化縣鹿
港鎮郭厝巷三十一號住處房間內天花板中，取得上開手槍，未經許可而持有之；嗣因
施文斌於八十六年十一月二十八日上午十時許，向其服役之陸軍步兵第二三四師司令
部軍法組自首欲報繳上開槍枝，經軍方報警循線追查，甲○○始委由不詳姓名之人，
於八十七年二月十三日二十一時許，將該改造手槍交予施某之妹施雅英囑其轉交予施
某，由施雅英送交警方因而扣得上開改造手槍一支等情。因而維持第一審論處上訴人
未經許可持有可發射子彈具有殺傷力之槍枝（累犯）罪刑之判決，駁回上訴人在第二
審之上訴。固非無見。
經查：「送達於應受送達人之住、居所、事務所或營業所行之。」，刑事訴訟法第六
十二條準用民事訴訟法第一百三十六條第一項前段定有明文；又「被告、自訴人、告
訴人、附帶民事訴訟當事人、代理人、辯護人、輔佐人或被害人為接受文書之送達，
應將其住所、居所或事務所向法院或檢察官陳明。被害人死亡者，由其配偶、子女或
父母陳明之。如在法院所在地無住所、居所或事務所者，應陳明以在該地有住所、居
所或事務所之人為送達代收人。」，刑事訴訟法第五十五條第一項亦有明定。上訴人
甲○○之住所為彰化縣鹿港鎮○○里○○路一六六號，有卷附筆錄記載可憑，其於向
原審提起第二審上訴之聲明上訴狀上，除於住居所欄記載上開住址外，復於送達代收
人欄記載「雲林縣斗六市○○○路○段四一三號簡承佑律師」，核其並非陳明在原審
法院所在地即台中市有住所、居所或事務所之人為送達代收人，要與前揭「陳明以在
該地有住所、居所或事務所之人為送達代收人」之規定不相符合，其於書狀上所記載
之簡承佑律師，自非係依法陳明之送達代收人。上訴人於上訴狀上一併記載上開住址
及處所，其對於送達處所之用意為何？尚非明瞭。原審未遑詢明，於判決後，並未依
上訴人之住所送達判決正本於上訴人，僅以上址之「簡承佑律師」為上訴人之送達代
收人而對之送達，並由「簡承佑」於八十七年十一月五日蓋章收受，難認發生刑事訴
訟法第五十五條第三項所定「送達向送達代收人為之者，視為送達於本人。」之效力
，即難謂已將判決正本合法送達於上訴人，其提起第三審上訴之法定期間，自亦無從
起算。上訴人雖於八十八年二月八日始提起第三審上訴，仍應認係在法定期間之合法
上訴。上訴人另具狀以原判決正本誤載本件為「不得上訴」，致其非因過失遲誤上訴
期間，聲請准予回復原狀云云，尚有誤會，合先敘明。
且查：一、依司法院大法官會議釋字第四七一號解釋意旨，對於持有槍、彈者，諭知
強制工作，應依個案情節斟酌行為人有無預防矯治其社會危險性之必要，亦即應受比
例原則之規範，使保安處分之宣告，與行為人所為行為之嚴重性、行為人所表現之危
險性，及對於行為人未來行為之期待性相當。第一審判決對於上訴人非法持有槍枝之
犯行，除依槍砲彈藥刀械管制條例第十一條第四項之規定論處其罪刑外，並依同條例
第十九條第一項規定諭知應於刑之執行完畢或赦免後，令入勞動場所強制工作年，
但其理由內並未說明上訴人之犯行究竟如何符合比例原則，原審予以維持，依上開解
釋之意旨，同有判決理由不備之違法。二、上訴人於原審八十七年十月二十二日上午
九時之審判期日雖未到庭，但其於當日具狀陳明其係因「生病上吐下瀉」而無法到庭
，請求另定審理期日，並檢具百川醫院診斷證明書以證明其因病就醫之事實（見原審
卷第十四至十六頁）；原審未查明其所陳因病上吐下瀉而無法到庭，是否屬實，徒以
上開診斷證明書未記載病情，認為無法證明確有不到庭之正當理由，即不待其陳述，
逕行判決，亦難認為適法。以上諸端，或為上訴意旨所指摘，或為本院得依職權調查
之事項，應認原判決有撤銷發回更審之原因。
據上論結，應依刑事訴訟法第三百九十七條、第四百零一條，判決如主文。
中      華      民      國     九十     年      七      月    二十六    日
                              最高法院刑事第十二庭
                                  審判長法官  呂  潮  澤
                                        法官  陳  世  雄
                                        法官  孫  增  同
                                        法官  林  開  任
                                        法官  蕭  權  閔
      右正本證明與原本無異
                                              書  記  官
中      華      民      國     九十     年      八      月      一      日


司法院資訊處製作；財團法人民間司法改革基金會備份。
